臺灣高雄地方法院民事判決　　　　　　　95年度訴字第1843號
原　　　告　丙○○
訴訟代理人　張政衡律師
被　　　告　丁○
　　　　　　乙○○
上二人共同　劉新安律師
訴訟代理人
　　　　　　程高雄律師
上列當事人間請求返還借款等事件，經本院於民國95年12月26日
言詞辯論終結，判決如下：
   主  文
確認被告丁○所持有原告簽發之如附表一所示本票之債權不存在
。
被告乙○○應給付原告新臺幣參佰柒拾肆萬陸仟貳佰元，及自民
國九十五年六月九日起至清償日止，按週年利率百分之五計算之
利息。
原告其餘之訴駁回。
訴訟費用由被告丁○負擔十分之二，被告乙○○負擔十分之八。
本判決第二項於原告以新臺幣壹佰貳拾伍萬元供擔保後得為假執
行，但被告如以新臺幣參佰柒拾肆萬陸仟貳佰元預供擔保，得免
為假執行。
原告其餘假執行之聲請駁回。
    事實及理由
一、原告起訴主張：原告與被告丁○本為舊識，復因被告丁○之
    故而認識被告乙○○，嗣被告於民國94年間乃向原告佯稱2
    人合夥經營之生意因資金不足而請求借貸，並先後於如附表
    2 編號1 至5 所示時間借取各該金額，並言明於94年12月底
    前全部返還，而被告丁○復於94年11月11日打電話向原告稱
    以因簽香港地下六合彩而欠被告乙○○賭債計新臺幣（下同
    ）1,976,400 元而須再為借貸，然因原告銀行存款不足，被
    告2 人即佯稱先由原告轉帳1,026,400 元至被告乙○○之三
    信合作社武廟分行帳戶，不足之95萬元則簽發如附表1 所示
    之本票（下稱系爭本票）乙紙交由被告丁○持向第三人調借
    以應急迫，待於本票到期日之94年12月11日即由被告丁○清
    償系爭本票之金額，詎原告於94年11月11日當日提領1,026,
    400 元匯款至被告乙○○前揭帳戶後，被告丁○竟以系爭本
    票係原告向之借款之憑證而於95年2 月24日持向鈞院聲請裁
    定准予強制執行，然原告自始未曾向被告借款，反係被告積
    欠原告借款尚未償還，為此爰依借貸及票據之法律關係，聲
    明求為判決(1)確認被告丁○持有之系爭本票債權不存在、(2)
    被告應將如附表2 編號1 至6 所示之借款計3,746, 200元返
    還於原告，並給付自起訴狀繕本送達之翌日起至清償日止按
    年利率5 ％計算之利息、(3)就上項給付之訴部分願供擔保請
    准宣告假執行。
二、被告則以：原告匯款至被告乙○○之帳戶及原告名下支票係
    由被告乙○○之帳號提示兌現其原因甚多，且票據乃無因證
    卷，故依原告所提之支票存根，至多僅能證明被告乙○○就
    該支票有提示獲兌之事實，尚難證明兩造間即有借貸之原因
    關係存在，而本件原告之所以匯款及交付支票給被告乙○○
    ，係因其之前向被告2 人借款所為之清償，原告開立系爭本
    票則係因其於94年10月28月向被告丁○借款950,000 元，但
    因被告乙○○持有由原告簽發之面額950,000 元、票號0000
    000 號、到期日94年11月10日之支票經提示不獲兌現，被告
    丁○才於94年11月11日請原告開立系爭本票以為前揭借款之
    憑證，原告請求自為無據等語為辯，並聲明求為判決駁回原
    告之訴，如受不利之判決，且願供擔保請准免予假執行。
三、兩造不爭執事項：
    原告分別於如附表2 編號1 至6 所示之時間、方式交付被告
    乙○○各該金額，並於94年11月11日簽發系爭本票，另於94
    年12月8 日、95年1 月24日各匯款30,000元、15,000元至被
    告丁○所有高雄三信武廟分社00000000000000帳戶，而原告
    所簽發之到期日為94年11月10日，票面金額新台幣950,000
    元，票號AB0000000 號、付款人陽信銀行左營分行支票經被
    告乙○○提示後則未獲兌現，而被告丁○係於95年2 月24日
    持系爭本票向本院聲請裁定准予強制執行獲准。
四、本件經整理並協議簡化爭點後，本件之爭點厥為：(一)被告丁
    ○持有原告所簽發如附表所示之本票債權是否存在？(二)原告
    得否請求返還借款及其數額？茲審究如下：
  (一)被告丁○持有原告所簽發如附表所示之本票債權是否存在？
    按支票固為無因證券，票據債務人不得以自己與發票人或執
    票人前手間所存在之抗辯事由，對抗執票人。然發票人非不
    得以自己與執票人間所存之抗辯事由對抗執票人，此觀票據
    法第13條本文之反面解釋自明。又如發票人一旦提出其基礎
    原因關係不存在之對人抗辯，執票人自應就該基礎原因關係
    存在之積極事實，負舉證責任，最高法院87年度台上字第16
    01號裁判著有意旨可資參照。被告丁○固主張原告係因向其
    借款始開立系爭本票作為憑證云云，並舉證人甲○○到庭為
    證，惟此業為原告所否認，而證人甲○○於本院審理時係證
    稱：94年10月27日晚上8 點左右，其鄰居即被告丁○攜同原
    告至其高雄市○○路64巷18號2 樓住處，原告表示伊欠被告
    丁○之借款債務無法清償欲向其借款，其因與原告素不相識
    而不同意，嗣經被告丁○表示出面向其借款其始同意為之，
    並於隔日（94年10月28日）上午11時許自原本置放於家中之
    1,100,000 元現金中取出950,000 元拿至被告丁○高雄市○
    ○區○○路64巷3 號住處交予被告丁○，再由被告丁○當場
    交給原告，其所有之現金1,100,000 元來源是靠平常賣蜆所
    賺得，每月收入從40,000元至10餘萬元不等，平常均將所賺
    之錢置放家中並隨時供人貸款賺取利息，其唯一之金融帳戶
    為1 郵局帳戶，因其年邁記性不佳，重要事情均交代其之小
    女兒，故該郵局帳戶之存簿亦置放於小女兒處，其所有之閒
    錢不願存入郵局賺利息是因為不想讓女兒知道云云，然依證
    人所述，被告丁○係因原告積欠其950,000 元無力清償始帶
    領原告前往向證人借錢以清償原告積欠之款項，而證人復因
    與原告素不相識不願借款而改由被告丁○借取再由之借給原
    告，如證人所言為真，則被告丁○在受領原告前債之清償前
    ，業先使自己對證人另負1 筆鉅額債務，且其再將所借得之
    大筆金錢借給當時已無力償還債務之原告而由之清償前債後
    ，其後債亦會如前債一般未能受償，而其復需以證人所提出
    者用以清償對證人之借款，如此豈非循環借貸而仍回到原點
    ，此明顯違反一般社會經驗法則，而證人雖另證稱其貸款予
    被告丁○之資金來源係其平常賣蜆所賺得之，每月約40,000
    元至10餘萬元不等，然依本院職權調閱之證人稅務電子閘門
    財產所得調件明細表所示，其於94年間並無所得，不動產財
    產總額亦不過1,329,908 元，再者，證人所提出之郵局存摺
    經核閱結果，其於94年7 月21日至同年10月28日止之郵局存
    款金額最高亦僅有410,000 元，證人是否如其所述之有該資
    力實非無疑，且縱令平常常有借款予他人賺取利息之情形，
    亦可先將大部分之現金存放於郵局以免遺失遭竊之風險，待
    有人借貸時再予領出即可，然證人卻僅於郵局存放410,000
    元而陳稱於家中藏放有幾達郵局存款3 倍之現金，此與一般
    存放款之常情顯然不符，況證人自陳其因年邁記憶不佳，則
    其如何能妥善保管現金，並隨時注意不同貸款之金額、期限
    、對象、利息及清償狀況，此實令人費解，且證人既自陳將
    唯一辦領之存摺託付其女兒保管，其復證稱有錢不欲使女兒
    知道故將錢擺在家中，亦屬矛盾，則證人就被告丁○攜同原
    告前往借錢乙節之證述既與常理有違，其所言之證詞自不足
    採為有利於被告丁○之認定，而被告乙○○就其業交付950,
    000 元予原告之事實復未另行舉證以實其說，則其既無從證
    明取得票據之原因，自難認其所持有之系爭本票之債權存在
    ，原告主張被告丁○所持有之系爭本票債權不存在即為有理
    由。
  (二)原告得否請求返還借款及其數額？
    按當事人主張有利於己之事實，就其事實有舉證之責任。法
    院得依已明瞭之事實，推定應證事實之真偽，民事訴訟法第
    277 條、第282 條定有明文。原告分別於如附表2 編號1 至
    6 所示之時間、方式交付被告乙○○各該金額已如前述，而
    依社會通常之經驗法則，一般有通常知識經驗之正常人應不
    會無因而任意匯款或交付金錢予他人，且原告與被告乙○○
    復為舊識，故原告顯然係基於一定之原因及認識而為，而被
    告乙○○雖以原告該諸交付之金錢係為償還其先前積欠之借
    款債務云云，惟被告乙○○就其先前即對原告有借款債權存
    在乙節自始即未提出任何證明，且對於原告何以陸續匯入1,
    026,400 元之鉅款亦未提出任何說明，及抗辯他種原因關係
    （如贈與等），則以100 餘萬元之往來原應甚為容易證明其
    出處及提領情形，而被告乙○○乃無力為之，且其既指此為
    借款而不可能再容之變異其主張事由之情形下，雖原告僅能
    證明交付金錢之事實而無法就其間係達成消費借貸之主觀合
    意為舉證，然原告與之並無何緊密之親誼關係，且被告乙○
    ○主張者並為無據，而其復不可能無因受有原告給付之金錢
    ，以主觀之合意原即難以苛責原告為證，在被告乙○○不能
    為易於證明之抗辯時，自應以原告主張者為真始為公允，故
    其間之金錢交付除消費借貸之原因乙項外，實難想像被告尚
    有何收受款項之原因，則基於前揭本院已明瞭之事實，應認
    原告所交付之金錢部分為消費借貸之關係，原告主張被告乙
    ○○向之借用系爭款項等語，應堪採信。至原告雖謂被告丁
    ○係與被告乙○○共同借貸前開金額，惟此業為被告丁○所
    否認，而原告之上開匯款既均僅匯至被告乙○○之帳內，且
    其復未就被告丁○係共同借款人之事實舉證以實其說，其主
    張被告丁○應與被告乙○○共負清償借款之責云云自為無據
    。
五、綜上所述，被告丁○就其取得系爭本票之基礎原因關係並未
    能舉證，其就系爭本票之債權自不存在，而原告業證明其將
    金錢交付予被告乙○○，然被告乙○○對此收受原因之抗辯
    並未能未能舉證證明且除如原告所指之借款關係外亦無其他
    可能，從而原告依借貸及票據之法律關係，聲明求為判決確
    認被告丁○持有之系爭本票債權不存在，及被告乙○○應將
    附表2 編號1 至6 所示之借款計3,746,200 元返還，並加給
    付自起訴狀繕本送達翌日即95年6 月9 日起至清償日止按年
    利率5 ％計算之利息，為有理由，應予准許，其逾此範圍外
    之請求則為無據，自應予以駁回。
六、本件事證已臻明確，兩造其餘攻擊、防禦方法及所為之立證
    ，經核與判決之結果不生影響，無庸逐一論述，併予敘明。
七、兩造均陳明願供擔保請為宣告假執行或免為假執行，經核均
    與規定相符，爰就除主文第1 項外之原告勝訴部分，分別酌
    定相當之擔保金額予以宣告。
八、據上論結：原告之訴為一部有理由、一部無理由，並依民事
    訴訟法第79條、第85條第1 項、第390 條第2 項、第392 條
    第2 項，判決如主文。
中　　華　　民　　國　　96　　年　　1 　　月　　16　　日
            民事第四庭   審判長法　官  黃宏欽
                               法  官  古振暉
                               法  官  黃宣撫
以上證明與原本無異。
如不服本判決，應於判決送達後20日內向本院提出上訴狀並表明
上訴理由，如於本判決宣示後送達前提起上訴者，應判決送達後
10日內補提上訴理由書（須附繕本）。
中　　華　　民　　國　　96　　年　　1 　　月　　17　　日
　                             書記官  王美玲
附表一
┌───┬──────┬──────┬─────┬────┬────────┐
│發票人│發   票   日│到   期   日│ 票面金額 │本票號碼│備            考│
│      │            │            │（新臺幣）│        │                │
├───┼──────┼──────┼─────┼────┼────────┤
│丙○○│94年11月11日│94年12月11日│950,000元 │007476  │免除作成拒絕證書│
│      │            │            │          │        │                │
└───┴──────┴──────┴─────┴────┴────────┘
附表二
┌──┬──────┬───────┬─────────┐
│編號│  日  期    │金額（新台幣）│   備     註      │
├──┼──────┼───────┼─────────┤
│ １ │94年8 月9 日│  191,800元   │匯款至被告乙○○三│
│    │            │              │信合作社武廟分行  │
│    │            │              │00000000000000號帳│
│    │            │              │戶                │
├──┼──────┼───────┼─────────┤
│ ２ │94年10月3 日│  499,200元   │匯款至被告乙○○上│
│    │            │              │開帳戶            │
├──┼──────┼───────┼─────────┤
│ ３ │94年10月11日│  576,000元   │匯款至被告乙○○上│
│    │            │              │開帳戶            │
├──┼──────┼───────┼─────────┤
│ ４ │94年10月17日│  652,800元   │匯款至被告乙○○上│
│    │            │              │開帳戶            │
├──┼──────┼───────┼─────────┤
│ ５ │94年10月25日│  800,000元   │交付陽信銀行左營分│
│    │            │              │行支票號碼AB450030│
│    │            │              │3 號與被告乙○○，│
│    │            │              │受款人乙○○      │
├──┼──────┼───────┼─────────┤
│ ６ │94年11月11日│1,026,400元   │匯款至被告乙○○上│
│    │            │              │開帳戶            │
├──┴──────┴───────┴─────────┤
│        合   計：   3,746,200元                       │
└───────────────────────────┘
